【裁判字號】    89,訴,398
【裁判日期】    900111
【裁判案由】    徵收補償
【裁判全文】
高雄高等行政法院判決                              八十九年度訴字第三九八號
    原      告  甲○○
                乙○○
    被      告  高雄縣林園鄉公所
    代  表  人  鄉長）丙○○.
右當事人間因徵收補償事件，原告提起行政訴訟。本院判決如左：
    主  文
原告之訴駁回。
訴訟費用由原告負擔。
    事  實
甲、事實概要：
一、原告甲○○所有坐落高雄縣林園鄉○○段八三二號土地及原告乙○○所有坐落同
    段八六一號土地，分自民國（下同）六十八年六月二十二日及七十一年十一月十
    八日依都市計劃闢為四米道路供公眾通行，迄今仍未辦理土地徵收並發給補償費
    ，經原告甲○○等人向高雄縣政府陳情儘速辦理徵收補償，經高雄縣政府轉請被
    告詳查妥處逕復，被告於八十九年十月二日以八九林鄉經建字第一四七四五號函
    覆留待公設地全面徵收時併案辦理，仍拒予辦理徵收，原告乃訴請被告應給付上
    開土地之徵收補償款。
乙、兩造聲明：
一、原告聲明求為判決：被告應分別補償原告甲○○新台幣（下同）二百六十九萬八
    千五百元、原告乙○○二百一十八萬四千元，並分自起訴狀繕本送達日起至清償
    日止按年息百分之五計算之利息。
二、被告聲明求為判決：原告之訴駁回。
丙、兩造之爭點：
    原告主張：坐落高雄縣林園鄉○○段八三二號、八六一號土地分別為原告甲○○
    、乙○○所有，分自六十八年六月二十二日及七十一年十一月十八日依都市計畫
    闢為四米道路，供該村百戶村民通行之用。上開土地經被告闢為道路供公眾通行
    迄今，被告未依法辦理徵收，地主乃陳情高雄縣政府請求儘速辦理徵收補償，經
    高雄縣政府函轉被告詳查妥處逕復，被告於八十九年十月二日以八九林鄉經建字
    第一五七四五號函以「查該兩筆土地為都計市○○○○道路，而鄉公設地亦未全
    面徵收，因此所陳二筆土地俟公設地全面徵收時併案辦理徵收作業。」等語而予
    否准，被告未允補償，有違使用先徵收原則，且推諉俟全面徵收之不確定因素，
    致原告等蒙受損失。惟依司法院釋字第四四○號解釋意旨，被告應依規定辦理徵
    收系爭土地並給予補償，併按土地公告現值加四成計算徵收補償費，為此提起本
    件行政訴訟，請求被告應分別補償原告甲○○二百六十九萬八千五百元、原告乙
    ○○二百一十八萬四千元，並分自起訴狀繕本送達日起至清償日止按年息百分之
    五計算之利息。被告則以：司法院釋字第四四○號解釋係延伸自釋字第四○○號
    解釋及都市計畫法第四十八條。系爭土地二筆既非都市○○道路，又未符合既成
    道路一定要件，原告請求徵收補償依法無據等語置辯。
     理  由
一、按原告之訴，依其所訴之事實，在法律上顯無理由者，行政法院得不經言詞辯論
    ，逕以判決駁回之，行政訴訟法第一百零七條第三項定有明文。又行政訴訟法第
    八條第一項規定，人民與中央或地方機關間，因公法上原因發生財產上之給付者
    ，固得提起給付訴訟。惟仍需以人民與中央或地方機關間已發生公法上之原因為
    必要，如其間尚未有公法上之原因發生，自難認其請求為有理由。
二、經查，本件原告雖主張其係依照司法院大法官會議第四四○號解釋作為請求權依
    據，惟按「關於人民權利義務之事項，應以法律定之。」，中央法規標準法第五
    條第二款定有明文，此即法律保留原則。而關於土地之徵收及補償之事項，依現
    行土地徵收條例規定，關於土地徵收補償費，應由需用土地人先與土地所有權人
    以協議價購或其他方式取得，如無法取得時，再提出徵收土地之申請，經中央主
    管機關內政部核准後，通知該管直轄市或縣（市）主管機關，該主管機關應即公
    告三十日，需用土地人則將補償地價繳交主管機關於公告期滿後十五日內轉發，
    否則徵收案從此失其效力；又被徵收土地權利關係人對於徵收補償價額不服前項
    查處情形者，該管直轄市或縣（市）主管機關得提請地價評議委員會復議，土地
    權利關係人不服復議結果者，得依法提行政救濟，此觀土地徵收條例第十一、十
    三、十四、十七、十八、十九、二十、二十二等條之規定甚明。因此關於徵收補
    償費之發放，應以需用土地人已經申請徵收並經核准為前提，亦即必須已經徵收
    土地，方有補償可言；土地權利關係人對於補償金額不服，始得依法提起行政救
    濟。而本件原告雖曾請求高雄縣政府辦理徵收系爭土地，經該府轉請被告答覆，
    惟被告並非核准徵收之主管機關，且被告併以「查該兩筆土地為都計市○○○○
    道路，而鄉公設地亦未全面徵收，因此所陳二筆土地俟公設地全面徵收時併案辦
    理徵收作業。」等語函覆等情，亦有被告八十九年十月二日八九林鄉經建字第一
    四七四五號函影本附卷可稽，而原告狀載自認系爭土地尚未為徵收，足見上開土
    地並無徵收處分存在，則兩造間並無發生財產上給付請求權之公法上原因甚明。
    又司法院釋字第四四○號解釋內容「．．．至既成道路或都市○○道路用地之徵
    收或購買，應依本院釋字第四○○號解釋及都市計畫法第四十八號之規定辦理．
    ．．」，惟司法院釋字第四○○號解釋亦敘明「國家應依法律之規定辦理徵收給
    予補償」，亦即應依實定法之規定辦理徵收給予補償，而非謂「國家應依本解釋
    辦理補償」，此另由該解釋亦敘明：「．．．各級政府如因經費困難，不能對上
    述道路全面徵收補償，有關機關亦應訂定期限籌措財源逐年辦理或以他法補償。
    ．．．」等語，足證該解釋係為國家立法及施政之指針，並非可作為向國家請求
    財產上給付之公法上原因，從而原告在無徵收處分存在之情況下，提起給付訴訟
    ，請求被告給付系爭土徵收補償費，依其所訴之事實，在法律上顯無理由，爰不
    經言詞辯論，逕以判決駁回之。
據上論結，本件原告之訴為顯無理由，依行政訴訟法第九十八第三項前段、第一百零
七條第三項、第一百零四條、民事訴訟法第八十五條第一項前段，判決如主文。
中      華      民      國    九十    年      一      月     十一     日
                       高雄高等行政法院第 三 庭
                                   審 判 長 法  官  林茂權
                                            法  官  邱政強
                                            法  官  蘇秋津
右為正本係照原本作成。
如不服本判決，應於送達後二十日內，向本院提出上訴狀並表明上訴理由，如
於本判決宣示後送達前提起上訴者，應於判決送達後二十日內補提上訴理由書
（須按他造當事人人數附繕本）。
中      華      民      國    九十    年      一      月     十一     日
                                            法院書記官  朱景臨


司法院資訊處製作；財團法人民間司法改革基金會備份。
